臺灣高等法院刑事判決　　　　　　　 100年度上訴字第2482號
　　上　訴　人
　　即　被　告　王貴昌
上列上訴人即被告因違反臺灣地區與大陸地區人民關係條例等案
件，不服臺灣板橋地方法院99年度訴字第3558號，中華民國 100
年 6月17日第一審判決（起訴案號：臺灣板橋地方法院檢察署99
年度偵緝字第2294號），提起上訴，本院判決如下：
    主  文
上訴駁回。
    理  由
一、按依刑事訴訟法第350條、第361條、第362條、第367條規定
    ，不服地方法院之第一審判決而上訴者，須提出上訴書狀並
    應敘明具體理由，為上訴必備之程式；倘已提出上訴理由，
    但所提非屬具體理由者，則由第二審法院以上訴不合法律上
    之程式判決駁回。而所謂具體理由，必係依據卷內既有訴訟
    資料或提出新事證，指摘或表明第一審判決有何採證認事、
    用法或量刑等足以影響判決本旨之不當或違法，而構成應予
    撤銷之具體事由，始克當之（例如：依憑證據法則具體指出
    所採證據何以不具證據能力，或依憑卷證資料明確指出所為
    證據證明力之判斷如何違背經驗、論理法則）；倘僅泛言原
    判決認定事實錯誤、違背法令、量刑失之過重過輕微，而未
    依上揭意旨指出具體事由，或形式上雖已指出具體事由，然
    該事由縱使屬實，亦不足以認為原判決有何不當或違法者（
    例如：對不具有調查必要性之證據，法院未依聲請調查亦未
    說明理由，或援用證據不當，但除去該證據仍應為同一事實
    之認定），皆難謂係具體理由，俾與第二審上訴制度旨在請
    求第二審法院撤銷、變更第一審不當或違法之判決，以實現
    個案救濟之立法目的相契合，並節制濫行上訴（最高法院97
    年度台上字第 892號判決參照）。次按第二審法院認為上訴
    書狀未敘述理由，依刑事訴訟法第 367條但書規定，始應定
    期間命其補正。如認上訴書狀已敘述理由，但其理由非屬具
    體，其所為上訴，即不符上訴之法定要件，自得逕行判決駁
    回，無定期命補正問題（最高法院97年度台上字第3599號判
    決參照）。
二、本件原判決略以：
（一）被告王貴昌明知大陸地區人民非經主管機關許可，不得進
      入臺灣地區，且與大陸地區女子陳金鳳（業經臺灣板橋地
      方法院檢察署以99年度偵字第4000號為職權不起訴處分確
      定）並無結婚之真意，竟基於使大陸地區人民非法進入臺
      灣地區之犯意，並與陳金鳳共同基於行使使公務員登載不
      實公文書之犯意聯絡，於民國92年 7月20日前往大陸地區
      ，與陳金鳳會合，繼於92年8月1日，在福建省寧德市辦理
      結婚登記，取得福建省寧德市公證處核發之（2003）寧證
      字第1726號公證書後，即先返回臺灣。並於92年 8月18日
      持上開公證書至財團法人海峽交流基金會申請驗證，取得
      該基金會核發之（92）核字第041900號證明。再於92年 8
      月25日，持前揭不實之公證書、證明等文件，前往臺北縣
      三重巿（現改制為新北巿三重區）戶政事務所，填具結婚
      登記申請書，申請辦理結婚登記，使該戶政事務所承辦戶
      籍登記之公務員在形式審查後，將其與陳金鳳結婚之不實
      事項登載於職務上所掌之戶籍登記簿、戶口名簿及王貴昌
      國民身分證等公文書，復據以核發內容登載不實之戶籍謄
      本予王貴昌。王貴昌於辦竣上開手續後，即於92年10月30
      日，委託不知情之真實姓名年籍不詳成年人士，至臺北市
      ○○街15號內政部警政署入出境管理局（現改制為內政部
      入出國及移民署，下稱入出境管理局），檢具內容登載不
      實之陳金鳳戶籍謄本，以配偶來臺探親為由，向入境管理
      局申辦陳金鳳之來臺許可而行使之，經入出境管理局承辦
      人員實質審核後，核發陳金鳳之中華民國旅行證，使陳金
      鳳於93年1月9日持該中華民國旅行證，經由香港轉機，非
      法進入臺灣地區，足以生損害於戶政機關對於戶政資料管
      理之正確性以及入出境管理局辦理大陸地區人民來臺管制
      之正確性。嗣陳金鳳入境後，旋即至臺北縣、巿等地工作
      謀生，迄於98年12月 8日自行前往內政部警政署入出國及
      移民署專勤事務第一大隊臺北縣專勤隊自首，始為警循線
      查悉上情。
（二）訊據被告固坦承於前述時間、地點，與大陸地區女子陳金
      鳳辦理結婚登記，復前往戶政機關申辦結婚戶籍登記，並
      委託他人向入出境管理局申辦陳金鳳之入臺許可，使陳金
      鳳進入臺灣地區等情不諱，惟矢口否認有何使大陸地區人
      民非法進入臺灣地區及行使使公務員登載不實公文書等犯
      行，辯稱：伊係於91、92年間，在福安巿透過綽號「老胡
      」之大陸友人介紹認識陳金鳳，伊與陳金鳳交往7、8個月
      ，結婚前幾天，還有經過當地寧德巿警察局調查確認後才
      去辦理結婚，伊在結婚前、後在大陸工作 1年多，是作移
      民，類似臺灣的旅行社，幫人家辦理移民到南美洲等地，
      伊與陳金鳳結完婚之後，就馬上過去大陸跟渠相處過3、4
      個月，本來是要在大陸看看有沒有發展，但是因為資金週
      轉不過來，所以伊想要回來臺灣，陳金鳳也說要一起過來
      ，伊還再去大陸把陳金鳳帶回臺灣，回來臺灣之後，因為
      伊經濟上有困難，跟大陸的生活不相符，難免會有爭吵，
      而且伊有跟伊前女友借錢付房租，陳金鳳看了不開心，之
      後會談又沒有通過，所以伊有叫陳金鳳先回大陸去，等伊
      經濟狀況好一點再去接渠，後來陳金鳳就離開了，伊有稍
      微找人詢問，伊以為陳金鳳回大陸了，但之後伊聽說陳金
      鳳還在臺灣，就去外事警察局備案，種種跡象顯示伊不是
      當人頭假結婚，伊與陳金鳳是真的結婚，是因為伊經濟狀
      況不好，陳金鳳才離開，渠離開之後，因為沒有辦法生活
      ，才會臨時打工，後來陳金鳳想回去，就有人教渠去騙警
      察說是假結婚，這樣渠很快就可以回去了云云。經查：
   1、被告於92年 7月20日前往大陸地區，與大陸地區女子陳金
      鳳會合，繼於92年8月1日，在大陸地區福建省寧德市辦理
      結婚登記，取得福建省寧德市公證處核發之（2003）寧證
      字第1726號公證書後，即先返回臺灣，並於92年 8月18日
      持上開公證書至財團法人海峽交流基金會申請驗證，取得
      該基金會核發之（92）核字第041900號證明，再於92年 8
      月25日，持前揭公證書、證明等文件，前往臺北縣三重巿
      戶政事務所，填具結婚登記申請書，申請辦理結婚登記，
      使該戶政事務所承辦戶籍登記之公務員在形式審查後，將
      其與陳金鳳結婚之事項登載於職務上所掌之戶籍登記簿公
      文書，復據以核發戶籍謄本予被告，被告於辦竣上開手續
      後，即於92年10月30日，委託不知情之真實姓名年籍不詳
      成年人士，至臺北市○○街15號入出境管理局，檢具前揭
      陳金鳳之戶籍謄本，以配偶來臺探親為由，向入出境管理
      局申辦陳金鳳之來臺許可而行使之，經入出境管理局承辦
      人員實質審核後，核發陳金鳳之中華民國旅行證，使陳金
      鳳於93年1月9日持該中華民國旅行證，經由香港轉機，非
      法進入臺灣地區等事實，為被告所不否認（見原審卷第52
      頁），並經證人陳金鳳於警詢及偵查中證述明確（見99年
      度偵字第4000號卷，下稱偵4000號卷第18至23、第49、50
      頁），復有臺北縣三重巿戶政事務所98年12月22日北縣重
      戶字第0980013916號函附之財團法人海峽交流基金會證明
      、福建省寧德市公證處（2003）寧證字第1726號公證書各
      1 件、結婚登記申請書、全戶戶籍資料查詢結果列印資料
      、陳金鳳之中華民國旅行證、入出境管理局旅客證件留存
      收據、大陸同胞入境檔查詢列印資料、被告之入出境查詢
      結果列印資料各 1份、內政部入出國及移民署專勤事務第
      一大陸新北巿專勤隊100年4月27日移署專一新北發字第10
      08026329號函附之大陸地區人民進入臺灣地區旅行證申請
      書1件、內政部入出國及移民署100年 5月19日移署出停堯
      字第1000066734號函1紙附卷可稽（見偵4000號卷第5至10
      、14、30至32頁；99年度偵緝字第2294號卷，下稱偵緝22
      94號卷第40頁），堪可認定。
   2、被告雖否認其與大陸地區女子陳金鳳係假結婚，然證人陳
      金鳳迭於警詢及偵查中供稱：伊係透過仲介陳小姐找人頭
      結婚對象即被告來臺灣賺錢，結婚登記完成後，約半年後
      伊收到入臺證，再過半個月後被告來福建省福州巿帶伊回
      臺灣，並接伊到渠位於三重大同南路之租屋處，伊與被告
      同住約半個月，伊就離開，伊與被告來臺前就說好是假結
      婚等語（見偵4000號卷第18至23、49、50頁），即證述其
      與被告並無結婚之真意一節明確。再參以被告於偵查中自
      承：陳金鳳來臺後，只有與伊同住 1、20天等語（見偵緝
      2249號卷第38頁），證人陳金鳳亦於偵查中陳稱：伊與被
      告同住約半個月等語（見偵4000號卷第49頁），顯見陳金
      鳳於93年1月9日入境後，雖曾與被告同住，但已於93年 1
      月底即離家，然被告迄於96年11月26日經警告知已遭提報
      為行方不明人口，始至內政部入出國及移民署專勤事務第
      一大隊臺北縣專勤隊報案協尋陳金鳳，此有其當日前往報
      案時所製作之調查筆錄及受理外僑、港澳居民、大陸地區
      人民行方不明人口案件紀錄表、參考資料申請表等影本各
      1 件存卷足憑（見偵4000號卷第34至37頁），倘若被告與
      陳金鳳並非假結婚，則陳金鳳既已於93年 1月底離家不知
      去向，其豈有未積極找尋陳金鳳下落，亦未聯繫陳金鳳在
      大陸地區家屬確認有無返回大陸地區，迨至96年11月間得
      悉遭警提報為行方不明人口時，始通報協尋陳金鳳之理。
      顯與常情有悖，實難逕信被告與陳金鳳確有結婚之真意。
   3、再質之被告固迭辯稱：伊係去大陸地區工作時認識陳金鳳
      一節，然其於警詢時先供稱：伊係於92年間到福建省福安
      巿從事電機器材製造指導時認識陳金鳳云云（見偵4000號
      卷第35頁），復於偵查中改稱：伊在大陸擔任導遊，團員
      都是大陸人，伊是接國外團云云（見偵緝2294號卷第37頁
      ），再於原審訊問時陳稱：伊在大陸是在作移民，類似臺
      灣的旅行社，幫人家辦移民到南美洲等地云云（見原審卷
      第51頁反面），先後供述其在大陸地區認識陳金鳳時所從
      事工作之內容，顯然迥異，再參以證人陳寶秀於原審審理
      時證稱：伊與被告以前是男女朋友，11年前開始交往，交
      往 3年後分手，伊與被告分手時，伊叫被告去大陸娶老婆
      ，就透過住在賓館裡面的陳姓大陸女子介紹去大陸娶陳金
      鳳，被告去大陸娶陳金鳳之前，並沒有在大陸工作過等語
      （見原審卷第85頁、第87、88頁），亦證述被告未曾在大
      陸地區工作，且係在臺灣地區透過 1名陳姓大陸女子之介
      紹，始認識陳金鳳並辦理結婚，顯與被告所辯上情有異，
      則被告是否係在大陸地區工作時結識陳金鳳進而交往、結
      婚，至有可疑。再者，被告於偵查中供稱：伊與陳金鳳結
      婚前，認識陳金鳳約6、7個月云云（見偵緝2294號卷第37
      頁），復於本院訊問時陳稱：伊前後在大陸地區工作 1年
      多，伊與陳金鳳交往了7、8個月云云（見原審卷51頁反面
      ），然觀諸被告自84年1月1日起至99年 9月17日止之入出
      境資料（見偵緝2294號卷第40頁），其與陳金鳳結婚前，
      僅曾於91年10月28日出境，旋於91年11月 3日入境，短暫
      離臺7日，嗣於92年7月20日出境至大陸地區與陳金鳳會合
      並辦理結婚手續，迄至92年8月4日即返國，亦僅離臺半個
      月，之後於92年 8月29日再度出境，迨至93年1月9日偕同
      陳金鳳入境返臺，爾後，僅曾於93年3月9日至93年 3月24
      日間離臺半個月，即別無其他入出境之紀錄，是被告所述
      其於婚前已與陳金鳳交往數月以及其在大陸地區工作年餘
      等情節，顯與前述入出境之紀錄不符，是其所辯：伊係在
      大陸地區工作時認識陳金鳳，並與陳金鳳交往數月後結婚
      云云，要屬無稽，不足採信。
   4、至證人陳寶秀雖於本院審理時證稱：伊知道被告曾於 8年
      前去大陸娶陳金鳳回來，娶回來之後，就跟伊借錢在三重
      大同南路 610號租房子同住等情（見原審卷第83頁反面至
      84頁反面），然其併證稱：被告出發前往大陸地區娶妻，
      約過1、2個禮拜，即與陳金鳳一起返臺云云（見原審卷第
      89頁反面），此節顯與前述被告前往大陸地區與陳金鳳辦
      理結婚以及嗣再度前往大陸地區數月後始偕同陳金鳳返臺
      之日期不符，是證人陳寶秀是否確實知悉被告前往大陸地
      區與陳金鳳結婚一事以及被告與陳金鳳返臺後之實際生活
      狀況，實非無疑，自無法逕憑其證述上情，即認定被告確
      有與陳金鳳結婚之真意，是被告辯稱：伊與陳金鳳是真的
      結婚云云，無非事後卸責之詞，要無足採。綜上所述，被
      告與大陸地區女子陳金鳳既無結婚之真意，猶與陳金鳳在
      大陸地區辦理結婚手續，復在臺灣地區向戶政機關申辦結
      婚登記及向入出境管理局申辦許可陳金鳳來臺，致使陳金
      鳳入境臺灣地區，主觀上自有行使使公務員登載不實公文
      書及使大陸地區人民非法進入臺灣地區之故意甚明，且足
      以生損害於戶政機關對於戶政資料管理之正確性以及入出
      境管理局辦理大陸地區人民來臺管制之正確性。是本案事
      證明確，被告犯行堪以認定，應予依法論罪科刑。
（三）按臺灣地區與大陸地區人民關係條例第79條第 1項對於違
      反同條例第15條第 1款所定不得使大陸地區人民非法進入
      臺灣地區之處罰，旨在防止大陸地區人民非法進入臺灣地
      區，以維護臺灣地區之安全與安定；所稱「非法」，自應
      從實質上之合法性予以判斷，凡評價上違反法秩序之方法
      ，均屬「非法」。參照行政程序法第 119條第1款、第2款
      規定，受益人以詐欺、脅迫或賄賂方法，使行政機關作成
      行政處分者；或對重要事項提供不正確資料或為不完全陳
      述，致使行政機關依該資料或陳述而作成行政處分者，其
      信賴不值得保護。故在大陸地區通謀虛偽結婚，以不實之
      結婚證明辦理相關戶籍登記、入境等手續，憑以進入臺灣
      地區，其所持之入境許可文件雖係入出境主管機關所核發
      ，形式上為合法，但因以詐欺方法而取得，即不具實質上
      之合法性，仍屬非法進入臺灣地區（最高法院94年度臺上
      字第1064號判決意旨參照）。核被告所為，係犯刑法第21
      6條、第214條之行使使公務員登載不實公文書罪，並違反
      臺灣地區與大陸地區人民關係條例第15條第 1款所定不得
      使大陸地區人民非法進入臺灣地區之規定，應依同條例第
      79條第 1項之規定處罰。至蒞庭檢察官於實行公訴時，就
      原起訴之犯罪事實更正起訴法條為臺灣地區與大陸地區人
      民關係條例第79條第 2項之意圖營利而使大陸地區人民非
      法進入臺灣地區罪，然被告堅決否認有收受使大陸地區女
      子陳金鳳來臺之代價人民幣15,000元一節。查證人陳金鳳
      於警詢及偵查中固均證稱：伊於結婚登記完成後，馬上給
      人頭對象即被告王貴昌人民幣15,000元等情（見偵4000號
      卷第19頁、第49至50頁），然其入境臺灣地區後，先與被
      告在被告之租屋處同住約半個月後，始離家轉往臺北縣、
      巿等地工作，業已詳述如前，則其在該半個月之期間內，
      既無工作收入，衡情，其食、衣、住、行等所需之費用當
      均賴與其同住之被告負擔，則被告是否確有從中牟得利益
      ，顯非無疑，此外，復查無其他積極證據足認被告以假結
      婚之方式使大陸地區女子陳金鳳進入臺灣地區，確係出於
      營利之意圖，是公訴意旨認被告係涉犯臺灣地區與大陸地
      區人民關係條例第79條第 2項之意圖營利而使大陸地區人
      民非法進入臺灣地區罪，自有未洽，然其基本事實同一，
      爰依刑事訴訟法第 300條規定，就上開犯罪事實變更起訴
      法條為同條例第79條第 1項之使大陸地區人民非法進入臺
      灣地區罪。被告明知為不實之事項而使公務員登載於職務
      上所掌公文書之低度行為，應為其事後行使該登載不實公
      文書之高度行為所吸收，不另論罪。至公訴意旨雖未敘及
      被告持內容登載不實之戶籍謄本，向入出境管理局申辦許
      可大陸地區女子陳金鳳入境而行使之犯罪事實，惟此部分
      事實既與本案提起公訴之犯罪事實有吸收犯之實質上一罪
      關係，應為起訴效力所及，原審自得併予審究，附此敘明
      。又被告與陳金鳳就上開行使使公務員登載不實公文書之
      犯行，有犯意聯絡與行為分擔，為共同正犯。又被告利用
      不知情之真實姓名年籍不詳成年人士向入出境管理局申辦
      許可大陸地區女子陳金鳳入臺，而犯上開行使使公務員登
      載不實公文書及使大陸地區人民非法進入臺灣地區等罪，
      為間接正犯。被告所犯行使使公務員登載不實公文書及使
      大陸地區人民非法進入臺灣地區二罪間，有方法、結果之
      牽連關係，應依修正前刑法第55條後段規定，從較重之使
      大陸地區人民非法進入臺灣地區罪處斷。爰審酌被告以假
      結婚之方式，使大陸地區人民進入臺灣地區，對於我國戶
      政及社會管理造成相當之危害，兼衡其犯罪動機、目的、
      手段以及犯罪後否認犯行之態度等一切情狀，量處有期徒
      刑1年4月。另被告所為使大陸地區人民非法進入臺灣地區
      罪之犯罪時間均在96年 4月24日以前，合於中華民國96年
      罪犯減刑條例第2條第1項第 3款所定之減刑要件，爰減其
      宣告刑有期徒刑8月。
三、本件上訴人即被告王貴昌不服原審判決，提起上訴，理由載
    稱略以：判決與事實不符，本人與陳金鳳婚後一起生活近 4
    個月，因台灣人在大陸無生存空間且沒錢，才一同回臺灣。
    如係假結婚即無理由共同生活 3個多月、一同回臺灣、租屋
    子一起住及有夫妻之生活，何來作假。分離實係因經濟因素
    、面談不通過及被告與前女友互動密切，引起誤會。陳金鳳
    純係因離大陸多年，想回家，才自首指假結婚，請本院明察
    云云。惟查，依被告上訴書狀所載內容，並未依據卷內既有
    訴訟資料或提出新事證，指摘或表明原審判決有何採證認事
    、用法或量刑等足以影響判決本旨之不當或違法。且查，原
    審判決已於判決理由，依其所調查之證據結果而說明被告王
    貴昌所辯：透過綽號「老胡」之大陸友人介紹認識陳金鳳，
    伊與陳金鳳交往7、8個月，才去辦理結婚，伊在結婚前、後
    在大陸工作1 年多云云，不能採信之理由；又依調查證據之
    結果，認定大陸女子陳金鳳與被告假結婚而入境來台後，並
    未與被告共同生活之事實，亦即原審判決對於被告上開上訴
    狀所載之辯解，均已於判決內依其調查證據之結果而說明認
    定事實及不予採信之理由，而被告上訴狀所載之內容並未提
    出其他證據資料，亦未明確指出原審判決上開所為之判斷及
    量刑，有如何違背經驗、論理法則之處，亦即並未就原審之
    採證及判斷具體指出有何違背法令或不當之處；且審酌被告
    以假結婚之方式，使大陸地區人民進入臺灣地區，對於我國
    戶政及社會管理造成相當之危害，兼衡其犯罪動機、目的、
    手段等一切情狀，在適法範圍內行使其量刑之裁量權，既未
    逾越法定刑度，又未濫用自由裁量之權限，量刑亦無何不當
    而構成應撤銷之事由可言。被告提起上訴，辯稱原審判決與
    事實不符，伊非假結婚等語，請求本院改判。惟對於原審判
    決究有何具體事由，致判決不當或違法，並無一語涉及，即
    顯未依據卷內既有訴訟資料或提出新事證，指摘或表明原審
    判決有何採證認事、用法或量刑等足以影響判決本旨之不當
    或違法，或足以影響原判決，構成應撤銷之具體事由，與刑
    事訴訟法第361條第2項「上訴書狀應敘述具體理由」之規定
    不符。揆諸上開說明，其上訴不合法律上之程式，應予駁回
    ，並不經言詞辯論為之。
四、據上論斷，依刑事訴訟法第367條前段、第372條，判決如主
    文。
中    華    民    國    100    年    8    月    29    日
                  刑事第十四庭審判長法  官  陳志洋
                                    法  官  謝靜慧
                                    法  官  梁耀鑌
以上正本證明與原本無異。
如不服本判決，應於收受送達後十日內向本院提出上訴書狀，其
未敘述上訴之理由者並得於提起上訴後十日內向本院補提理由書
（均須按他造當事人之人數附繕本）「切勿逕送上級法院」。
                                    書記官  莊淑茹
中    華    民    國   100    年    8     月    30    日